臺灣高等法院民事判決　　　　　　　　 94年度上易字第689號
上　訴　人　隆強企業社即陳春利
訴訟代理人　陳金漢律師
被　上訴人
法定代理人　莊淑錦
訴訟代理人　林光彥律師
上列當事人間返還價金事件，上訴人對於中華民國94年7月7日臺
灣桃園地方法院93年度訴字第987 號第一審判決提起上訴，經本
院於94年10月11日言詞辯論終結，判決如下：
    主  文
上訴駁回。
第二審訴訟費用由上訴人負擔。
    事實及理由
一、本件被上訴人起訴主張：兩造於民國92年11月22日簽訂「材
    料訂貨合約書」（下稱系爭契約），約定由上訴人出售越南
    紅花崗等10項石材予伊，總價金新台幣（下同）310萬元，
    交貨日期93年1月1日，伊已於92年11月24日開立面額50萬元
    之支票1紙交付上訴人做為訂金之用，嗣上訴人避不見面且
    逾期不交付石材，經伊於93年1月4日函催履約，仍置之不理
    ，因伊所訂購之石材係為供伊所承攬第三人南投縣集集鎮公
    所「92年度集集古街改造運動工程」中「道路工程」之用，
    此工程有限定工程進度，非於一定時期給付不能達契約目的
    ，係屬依契約性質之定期行為，伊自得因上訴人給付遲延而
    解除系爭契約，上訴人應返還已受領之價金50萬元。又依系
    爭契約第6條約定：「逾期損失：應按逾期日處以乙方（即
    上訴人）總價款10/1000罰款」，上訴人原應給付違約金1,8
    91,000元；況上訴人迄未交付石材，致伊因趕工而支出趕工
    成本30至40餘萬元、且受有重新購買石材差價損害35萬元、
    商譽及政府採購評價減損等之損害，伊願減縮請求違約金額
    為100萬元。爰依民法第255條、第259條之規定及系爭契約
    第6條之約定，求為判決上訴人應給付150萬元及自起訴狀繕
    本送達之翌日起至清償日止，按年息5%計算之利息。
二、上訴人則以：系爭契約並未有關於履行期特別重要之合意，
    自無民法第255條規定之適用。雖該契約第2條有交貨日期（
    93年1月1日）之約定，惟另依第8條第3款：「以上數量應配
    合工地負責人指示進貨，多退少補不得異議」之約定，足見
    93年1月1日僅係交貨之起點，且該契約並非一次給付契約、
    確定期限給付契約。因此，被上訴人93年1月4日之存證信函
    ，僅係請求伊履行，伊自收受該存證信函時始負遲延責任，
    被上訴人自應再定期催告，於伊仍不履行時，始得解除契約
    ，故本件解除契約不合法。況伊於92年12月27日指示訴外人
    磐踞石業有限公司（下稱磐踞公司）第一次交付石材予被上
    訴人，被上訴人自可直接施工，是伊並未違約，且否認被上
    訴人受有上開損害等語，資為抗辯。
三、原審判決上訴人應給付被上訴人105萬元（50萬元為返還借
    款，55萬元為違約金），及其中50萬元自93年8月12日起至
    清償日止加計法定遲延利息之判決，並駁回其餘之訴。被上
    訴人就其敗訴部分未據聲明不服，業已確定。上訴人提起上
    訴，並聲明：
    (一)原判決不利上訴人部分廢棄。
    (二)上開廢棄部分，被上訴人在第一審之訴駁回。
    被上訴人則聲明：上訴駁回。
四、查被上訴人主張兩造上開時日簽訂系爭契約，總價金為310
    萬元，上訴人已收受其所簽發面額50萬元訂金支票1紙，該
    支票並已兌現。嗣其於93年1月4日以存證信函催告上訴人履
    約，上訴人於同月5日收受；又於同年3月3日再度委由律師
    發函予上訴人以解除系爭契約，上訴人業於同月31日收受等
    情，據其提出合約書、支票付款簽回聯、存證信函、律師函
    等為證（見原審卷第11-15、19-21頁），復為上訴人所不爭
    執，自堪信為真實。是本件所應審究者厥為：(一)系爭契約是
    否屬「依契約之性質非於一定時期為給付不能達契約之目的
    」之情形？(二)兩造約定之全部石材交付日期是否為93年1月1
    日？或是配合工地負責人之指示方交貨？(三)上訴人有無依約
    交付系爭石材予被上訴人？交付數量為何？(四)兩造間之系爭
    契約是否已合法解除？(五)被上訴人請求之違約金55萬元是否
    適當？茲分項詳析如后：
  (一)系爭契約並非屬「依契約之性質非於一定時期為給付不能達
    契約之目的」之情形：
  1.按民法第255條規定：「依契約之性質或當事人之意思表示
    ，非於一定時期為給付不能達其契約之目的，而契約當事人
    之一方不按照時期給付者，他方當事人得不為前條之催告，
    解除其契約。」前開規定以當事人間就履行期之特別重要有
    成立合意為要件，且就契約本身自客觀上觀察即可認識非於
    一定時期為給付不能達契約目的之情形而言（最高法院31年
    上字第2840號、64年台再字第177號判例參照）。
  2.本件被上訴人承攬「92年度集集古街改造運動工程」中之道
    路工程雖擬有工程進度，然即使上訴人遲延交付會使被上訴
    人面臨趕工之壓力，惟自客觀上觀察，上訴人遲延後之交貨
    行為，對被上訴人擬施作之工程仍屬需要，並非屬前述「非
    於一定時期為給付不能達其契約目的」之情形，而被上訴人
    復未舉證證明兩造就「履行期之特別重要」有成立合意，是
    應認上情與民法第255條之要件並不相合，自無該條規定之
    適用。
  (二)兩造約定之全部石材交付日期應為93年1月1日：
  1.系爭契約第2條明定「交貨日期：93年1月1日（40天）」（
    見原審卷第11頁），是依前開契約之約定，兩造顯已訂定系
    爭石材之交貨期間為93年1月1日，且給予上訴人40日之交貨
    準備期，對照同契約第6條規定「逾期損失：應『按逾期日
    』處以乙方（即上訴人）總價款千分之十罰款」、及同契約
    第8條備註第4點規定「乙方應『按時交貨』，如有違反事情
    ，任由甲方暫保留款不付款，票期改為3個月」等情，則自
    前述契約前後條文整體觀察，再參酌被上訴人所提出上訴人
    不爭執真正之工程進度表（見原審卷第16頁），被上訴人擬
    定之「路面花崗岩『進料』」之進度期間，係自92年12  月
    29日至「93年1月2日」（註：「進料」後始有「舖設」之可
    能），則衡情被上訴人於92年11月22日與上訴人簽約斯時，
    應係依其所擬定之工程進度而與上訴人訂定系爭石材之交付
    期。上訴人雖抗辯被上訴人工程進度表中之「舖設」進度為
    93年1月5日至93年2月26日，而以此推論93年1月1日僅係交
    貨之起點云云。惟觀諸被上訴人向上訴人訂購之石材非僅1
    種而係多達10種品名及規格，則衡情被上訴人於施作系爭道
    路工程時，每種石材之舖設均應各有舖設時程且應互相搭配
    ，而依證人王國皇之證詞，向越南訂購石材也須排進度，加
    工到一定量才能出貨再配合船期分批運到台灣（見原審卷第
    117頁筆錄），是以，如未能於「舖設」進度進行前即將全
    部石材進貨完畢，極有可能無法搭配各種石材舖設時程而耽
    誤工期。再佐以，證人王國皇亦證稱：被上訴人斯時有告知
    石材進料進度已遲延，很緊急等語（見同上頁筆錄），則綜
    合上情參互以觀，應認兩造約定「全部石材」交付之日期確
    為93年1月1日。
  2.上訴人雖辯稱：依兩造訂貨契約第8條第3款：「以上數量應
    配合工地負責人指示進貨，多退少補不得異議」之約定，足
    見93年1月1日僅係交貨之起點，系爭契約並非一次給付契約
    云云。惟按解釋契約，應探求當事人立約時之真意，而真意
    何在，又應以過去事實及其他一切證據資料為斷定之標準，
    不能拘泥文字致失真意，即解釋契約，應斟酌訂立契約當時
    及過去之事實暨交易上之習慣，依誠信原則，從契約之主要
    目的，及經濟價值作全盤之觀察。本件系爭契約第8條第3款
    之約定，細觀其前後之文意，當事人之真意應係指上訴人應
    交付之石材「數量多退少補」應配合工地負責人指示進貨，
    上訴人不得有異議。本件兩造系爭契約簽訂之主要目的既係
    供被上訴人施作「集集古街改造運動工程」之「道路工程」
    之舖設，則依前述被上訴人所擬定之工程進度，再衡諸前述
    系爭石材交易常情（系爭石材向越南訂製亦須排進度並配合
    船期，並非可隨時送貨），應認上訴人辯稱石材可依工地負
    責人之指示隨時進貨云云，乃不可採。又上訴人雖復辯稱被
    上訴人與磐踞公司所約定之交貨方式，應與兩造間所約定之
    交貨方式相同云云，惟查，被上訴人與上訴人於系爭契約中
    約定給予上訴人長達40日之交貨準備期（如前述兩造訂貨契
    約第2條所示），但被上訴人與磐踞公司之契約則無該交貨
    準備期之約定，兩者情形顯不相同；且被上訴人與上訴人之
    契約中已約明交貨日期為93年1月1日，然被上訴人與磐踞公
    司之契約則將關於交貨日期之約定劃去刪除，兩相對照，益
    證被上訴人與上訴人所約定之全部石材交付日期為93年1月1
    日。是以，上訴人主張以磐踞公司交貨予被上訴人之情形，
    來證明被上訴人與上訴人間之交貨約定，亦無足採。
  (三)上訴人並未依約交付系爭石材予被上訴人：
  1.上訴人雖抗辯其已於92年12月27日依約指示磐踞公司交付第
    1 批石材予被上訴人，該石材已運抵工地，被上訴人可逕行
    以之施工云云。惟被上訴人否認之，並主張：上訴人係向磐
    踞公司訂購石材，再著由磐踞公司送交被上訴人，嗣因上訴
    人避不見面且未支付磐踞公司石材貨款，磐踞公司恐貨款無
    從領得，故未依與上訴人之約定交貨於被上訴人，被上訴人
    因恐延誤工程，始與磐踞公司另訂契約，由被上訴人支付磐
    踞公司石材價款，磐踞公司因而交付石材供被上訴人使用，
    磐踞公司並非依上訴人指示而交付石材予被上訴人等語。
  2.經查，證人即磐踞公司工務人員王國皇證稱：92年12月27
    日石材運到後，當時找不到上訴人，試圖聯絡也未聯絡上，
    被上訴人說也找不到上訴人，磐踞公司考慮到請款的問題，
    所以石材有放在那裡，後來是由被上訴人的謝先生聯絡，他
    說工期很趕，由磐踞公司向被上訴人請款，故在93年1月12
    日磐踞公司與被上訴人簽約前，就讓被上訴人將石材拿去用
    ，因為被上訴人有承諾要付款，上訴人從頭到尾並未支付任
    何石材款項予磐踞公司等語（見原審卷第115-118頁筆錄）
    。是依該證人之證詞，堪認磐踞公司交付石材予被上訴人，
    是依被上訴人與磐踞公司另訂之契約而交付。
  3.先前磐踞公司雖是依上訴人之訂貨而將系爭石材運至工地，
    然斯時上訴人避不見面，音訊全無，亦未曾支付任何貨款，
    則衡諸常情，磐踞公司為減少損失，自會拒絕交付石材。然
    因被上訴人施工急迫，與磐踞公司協商另訂契約，並承諾給
    付貨款，磐踞公司始將石材交予被上訴人使用。而被上訴人
    之所以給付貨款予磐踞公司，自係履行其與磐踞公司間訂貨
    契約之付款義務。上訴人抗辯係被上訴人為其代墊貨款云云
    ，要無可取。因此，磐踞公司縱如上訴人所辯，係被上訴人
    與磐踞公司於93年1月12日訂約前之92年12月27日、93年1月
    7日、同月9日已三次將系爭石材運至工地，但磐踞公司既無
    意依與上訴人原訂契約之債之本旨交付石材予上訴人，是以
    ，尚難認該公司是基於履行其與上訴人訂貨契約之意而依上
    訴人指示將系爭石材交付被上訴人，上訴人所辯並不足採，
    故應認上訴人並未依約交付系爭石材予被上訴人。
  (四)兩造間之系爭契約已合法解除
  1.如前述，上訴人並未依約於93年1月1日交付系爭石材予被上
    訴人而有給付遲延之情事，則被上訴人於93年1月4日以存證
    信函催告上訴人須於3日內履約，上訴人於93年1月5日收受
    該存證信函仍未履行，被上訴人又於93年3月3日再度委由律
    師發函予上訴人解除兩造間之訂貨契約，上訴人於93年3 月
    31日收受該律師函，此為上訴人所不否認之事實，依民法第
    254條之規定，應認兩造間之系爭契約已合法解除。
  2.按契約解除時，當事人雙方有回復原狀之義務，除法律另有
    規定或契約另有訂定外，由他方所受領之給付物，應返還之
    ，受領之給付為金錢者，應附加自受領時起之利息償還之，
    民法第259條第1、2款定有明文。本件兩造之契約既已解除
    ，則被上訴人請求上訴人返還已收受之價金50萬元，及給付
    自起訴狀繕本送達翌日即93年8月12日起至清償日止之法定
    遲延利息，洵屬正當，應予准許。
  (五)被上訴人請求之違約金55萬元尚屬適當：
  1.依兩造訂貨契約第6條約定：「逾期損失：應按逾期日處以
    乙方（即上訴人）總價款千分之十罰款」。查兩造間之系爭
    訂貨契約總價為310萬元，逾期每日上訴人應給付被上訴人
    31,000元之違約金〔3,100,000×10/1000＝31,000〕，自93
    年1月1日迄至被上訴人解除系爭契約時（93年3月31日）止
    ，共計90日，則被上訴人依前開約定原得請求之違約金為27
    9萬元〔31,000×90＝2,790,000〕。惟按約定之違約金額過
    高者，法院得減至相當之數額，民法第252條定有明文。
  2.本件兩造均不爭執前開違約金條款之約定，乃損害賠償總額
    預定之性質，則斟諸被上訴人因上訴人逾期未交付石材而須
    緊急向盤踞公司購買系爭石材，因此受有支付石材差價及趕
    工成本之損害。關於支付石材差價成本之損害部分，經比對
    被上訴人與上訴人、及被上訴人與磐踞公司所簽訂之2份契
    約，僅項目5之石材數量多2,000塊，其餘所訂石材之數量均
    相同，上述增加部分之價差應予扣除，故被上訴人所受重訂
    石材差價損害為327,000元〔3,450,000-3,100,000-（2000
    ×11.5）=327,000〕。至於被上訴人嗣後於其與磐踞公司契
    約末，另向磐踞公司追加石材之部分，自不得未計入前述被
    上訴人與磐踞公司原合約總價之34 5萬元內。關於趕工成本
    之損害部分，被上訴人雖提出附於原審卷第97頁之趕工工程
    款收據355,000元欲證明其受有該損害，惟證人蕭明煌證稱
    ：其加班時間約是在93年2月19日前1個月陸陸續續加班舖設
    花崗石等語（見原審卷第228頁）。經斟酌被上訴人所提出
    之施工進度表中，被上訴人就舖設系爭石材之前置作業，包
    括「路面花崗岩加工」、「路面滾壓級配碎石」、「鋼線網
    鋪設混凝土澆築」等之施工進度本即已落後；且依南投縣政
    府工程施工查核小組查核紀錄其內記載本件工程有「因民眾
    無法達成共識而延宕工程進度」之情形（見原審卷第100頁
    ），上述二因素自均應加以斟酌而扣除部分上訴人所應負擔
    之趕工成本損害。是斟酌上述被上訴人所生損害，認前述違
    約金之約定，尚屬過高，被上訴人得請求之違約金應酌減至
    55萬元為相當，此部分之請求，亦屬正當，應予准許。
六、從而，被上訴人依民法第259條之規定，請求上訴人返還已
    收受之價金50萬元，及給付自訴狀繕本送達翌日昂93年8月
    12日起至清償日止按年息百分之5計算之遲延利息。並依系
    爭兩造訂貨契約第6條之約定，請求上訴人給付違約金55萬
    元，洵屬正當，應予准許。原審就此部分，為被上訴人勝訴
    之判決，核無違誤，應予維持。上訴意旨，仍執陳詞，指摘
    原判決此部分不當，求予廢棄改判，為無理由，其上訴應予
    駁回。
七、本件事實已臻明確，兩造其餘攻擊防禦方法及證據經予審酌
    ，核與判決結果不生影響，爰不再逐一論述，併此敘明。
據上論結，本件上訴為無理由，依民事訴訟法第449條第1項、第
78條判決如主文。
中　　華　　民　　國　　94　　年　　10　　月　　25　　日
                  民事第十七庭 審判長法  官  沈方維
                                     法  官  張競文
                                     法  官  王淇梓
正本係照原本作成。
不得上訴。
中　　華　　民　　國　　94　　年　　10　　月　　25　　日
　　　　　；  　　　　　　　           書記官  吳碧玲
